【裁判字號】    94,國,17
【裁判日期】    950808
【裁判案由】    國家賠償
【裁判全文】
臺灣板橋地方法院民事判決                94年度國字第17號
原      告  甲○○
參  加  人  乙○○
被      告  台北縣土城市公所
法定代理人  丙○○
訴訟代理人  古宏彬律師
上列當事人間請求國家賠償事件，經本院於民國95年7 月25日言
詞辯論終結，判決如下：
    主  文
被告應給付原告新台幣伍拾萬零貳佰陸拾柒元及自民國九十四年
八月二十七日起至清償日止，按週年利率百分之五計算之利息。
原告其餘之訴駁回。
訴訟費用由被告負擔四分之一，餘由原告負擔。
本判決於原告以新台幣壹拾陸萬柒仟元預供擔保後，得假執行。
但被告如於假執行程序實施前，以新台幣伍拾萬零貳佰陸拾柒元
為原告供擔保後，得免為假執行。
原告其餘假執行之聲請駁回。
    事實及理由
一、原告主張：
    (一)緣原告於民國93年2 月9 日晚間10時左右騎乘車牌號碼
      DPZ ─196 輕型機車，行經台北縣土城市○○路2 號（談
      北看守所前），因該路面有坑洞，且無警示標誌及路燈以
      致影響行車視線，致原告閃避不及，而撞上該坑洞後行車
      不穩，復遭後方由參加人乙○○所駕駛之自小客車撞擊並
      輾過拖行數公尺，經送財團法人亞東紀念醫院（下稱亞東
      醫院）急救，診斷結果有右肱骨骨折、左鎖骨骨折、左側
      多處肋骨骨折、合併氣胸、左骨盆骨折、肝臟挫傷等重傷
      害，其後並住院治療1 個月，在家休養1 年（含工作留職
      停薪及休學1 年），迄今仍復健當中。此外，原告因本次
      事故而導致全身酸痛影響入眠、全身多處疤痕及骨盆變形
      影響生育等，實已造成心理重大創傷。
    (二)查被告為該路面之管理維護機關，竟疏未就該路面之坑洞
      為修補，亦未設置警示標誌，致原告騎乘輕型機車經過該
      路段時閃避不及，撞上該坑洞，遭後方同行之自小客車輾
      壓，受有嚴重之人車損害，該路面坑洞已足以影響行車之
      安全，並不具備通常應有之狀態及功能，構成同法第3條
      第1 項所示之公有公共設施因設置或管理有欠缺，致人民
      身體及財產受有損害之情形，國家應依法負損害賠償責任
      ；此外，被告機關係該公共設施之設置或管理機關，屬於
      同法第9 條第2 項應負損害賠償責任之賠償義務機關，據
      此，原告自得依同法第3 條第1 項之規定向被告請求賠償
      其因此所受之損害。詎料，於原告依法向被告提出賠償請
      求書請求被告賠償其損害時，竟遭被告以94年賠議字第
      005 號拒絕賠償理由書拒絕原告之請求，其理由無非係以
      ：「事發當時段屬夜間且雨天致視線不清，依經驗法則行
      車視線本較不好，駕駛人更應提高警覺減速慢行，作隨時
      停車之準備並應注意前方路面情況有無障礙物（或坑洞）
      等，請求權人當時如有減速慢行並注意前方路況而行經輾
      過坑洞未必會造成損害。又請求權人當時疏忽未注意車前
      路況閃避該坑洞（非機車滑倒造成損害）後致車身不穩失
      控造成之損害發生，顯行為與結果間即欠缺相當因果關係
      ... 」、「依台灣省台北縣區車輛行車事故鑑定委員會之
      函示分析結論認為：請求權人駕駛輕型機車，為閃避快車
      道上之坑洞，以致車行不穩倒地，而遭同向後方由乙○○
      所駕駛之自小客車輾壓。由函示結論得知請求權人騎乘輕
      型機車（之人車重創受損結果）並非經由坑洞輾過（滑倒
      ）所致。」亦即被告機關以原告所受之人車損害係由後方
      之自小客車駕駛輾壓所致，且事發當時屬夜間且雨天視線
      不清，認為若原告當時有減速慢行並注意前方路況者，則
      未必造成損害，因此以原告所受之損害與撞上該坑洞之行
      為間並無因果關係，拒絕賠償原告之損害。
    (三)據台灣板橋地方法院檢察署93年度偵字第19450 號檢察官
      不起訴處分書第2 頁中乙○○之陳述：「車禍發生前，伊
      在甲○○後面約2 個小客車車身遠，伊與甲○○是同方向
      車道，路上有一大坑洞在內線車道上，伊看到甲○○撞上
      該坑洞，而不是在閃該坑洞，因而機車不穩，車身偏向機
      車道‧‧」，另參照台灣省台北縣區車輛行車事故鑑定委
      員會之鑑定結果，其意見亦為原告係因該坑洞以致車行不
      穩倒地，而遭後方駕駛輾壓致生損害。顯見原告確係騎車
      行經該路段時，因被告機關未設置任何警告標誌，導致原
      告未及注意而撞上該坑洞，致車行不穩倒下，始遭後方由
      乙○○駕駛之小客車輾傷，故原告所受損害與被告機關未
      盡其維修保養該路段責任之行為間應具有因果關係。被告
      既未對該坑洞設有任何注意警告之標誌，縱於日間天氣晴
      朗及視線良好之狀況，亦有可能發生損害，況於一般夜間
      及雨天而致視線不良之客觀情況下，任何騎乘輕型機車之
      騎士經過該路段者，均可能未注意該坑洞之存在，並因而
      撞上該坑洞致行車不穩跌倒受傷，此外，依一般客觀情況
      判斷，若機車騎士因撞上路面坑洞而車行不穩滑倒，極有
      可能遭後方同行之小客車追撞，而受有嚴重之人車損害；
      反之，若該路面無坑洞，則遭後方車輛輾壓之可能性極低
      ，足認原告所受之傷害與該道路坑洞間，有相當因果關係
      存在。被告機關所稱之本事件屬「單一偶發性事故」，其
      理由顯有誤認。
    (四)末按因被告機關未盡其道路維修保養之責任，而導致原告
      騎經該路段撞上該坑洞後車行不穩倒地，遭後方車輛輾壓
      所受之損害，原告擬依同法第5 條及民法之相關規定請求
      被告賠償如下：
      1.機車損害修理費：依民法第213 條第1 項及第3 項之規
        定，負損害賠償責任者，應回復他方損害發生前之原狀
        ，並債權人得請求支付回復原狀所必要之費用，以代回
        復原狀。故原告得直接向被告請求支付修理機車之費用
        ，而依機車修理費之估價單，該費用共計為新台幣（下
        同）5,300 元，應由被告負擔。
      2.醫療費用：依民法第193 條之規定：不法侵害他人之身
        體或健康者，對於被害人因此喪失或減少勞動能力或增
        加生活上之需要時，應負損害賠償責任。原告為閃避路
        面坑洞遭後方車輛輾壓所致右肱骨骨折、左鎖骨骨折、
        左側多處肋骨骨折、合併氣胸、左骨盆骨折、肝臟挫傷
        等重傷害，經送亞東醫院治療所生之住院費用及醫療費
        用、日後持續回診之費用、購買醫療用品等支出，係屬
        原告因身體權遭受侵害而因此增加生活上之需要，共計
        90,947元，應由被告負擔。
      3.自93年2 月9 日事發後在家修養1 年未能工作所受之損
        害：原告因該事故而於1 年內無法正常工作者，應屬民
        法第193 條之被害人因此喪失之勞動能力，得請求被告
        賠償之。因此，據原告92年之所得扣繳憑單，原告修養
        1 年未能工作所受之損害共計為717,110 元，應由被告
        負擔。
      4.僱請專人照顧之看護費用：參照最高法院89年度台上字
        1749號判決要旨，親屬照顧被害人之起居，固係出於親
        情，但親屬看護所付之勞力，並非不能評價為金錢，此
        種基於身分關係之恩惠，自不能加惠於加害人，而應比
        照一般看護情形，認被害人受有相當看護費之損害，命
        加害人賠償，始符民法第193 條所定「增加生活上需要
        」之意旨。因此原告於事故發生後3 個月內尚需由專人
        照顧其起居，而由原告母親傅月鮮請假3 個月專責照顧
        原告者，自得請求被告賠償相當於看護費之損害。參酌
        一般看護行情全日照顧之費用為每日2,000 元，故被告
        應賠償原告之看護費用共計180,000 元（每日費用
        2000x 日數90=180000）。
      5.後續醫療復健、療養之費用：原告因此事故需定時至醫
        院復建之費用、右腳骨頭將來須開刀之費用、因此次車
        禍造成骨盆移位，將來需剖腹生產之費用、及購買補品
        以調養身體之費用等，屬原告因此次事故而增加之生活
        上需要之費用，粗估為400,000 元，依民法第193 條之
        規定，應由被告負擔。
      6.其他精神上損害：依民法195 條第1 項之規定：「不法
        侵害他人之身體、健康、名譽、自由、信用、隱私、貞
        操、或其他人格法益而情節重大者，被害人雖非財產上
        損害，亦得請求賠償相當之金額。」，原告因此次車禍
        後已不敢再騎乘機車，且被迫休學1 年使原告無法如期
        完成學業，導致原告生涯規劃有重大改變，並因全身多
        處疤痕而遭受他人異樣眼光，精神上飽受煎熬，職此，
        擬就精神上之損害請求被告負擔，共計為700,000 元。
    並聲明：(一)被告應給付原告2,093,357 元，及自起訴狀繕本
    送達之翌日起至清償日止，按年利率百分之五計算之利息。
    (二)原告願供擔保，請准宣告假執行。
二、被告則以：
    (一)原告援引自小客車駕駛乙○○之陳述，主張其系撞上系爭
      坑洞而跌倒云云，顯與事實不符，查原告請求被告賠償之
      請求書中主張其係因閃避路面坑洞而遭後方自小客車撞擊
      ，台灣省台北縣區車輛行車事故鑑定委員會出具之北鑑字
      第931239號函說明八肇事經過二亦指出：「甲○○（即原
      告）駕駛輕機車，為閃避快車道上之坑洞，以致車行不穩
      倒地，致遭同向後方由乙○○所駕駛自小客車輾壓。」，
      顯見原告並未撞上系爭坑洞，原告係該事故之當事人，對
      其究係閃避亦或撞擊系爭坑洞，自知之甚詳，其未撞上系
      爭坑洞，業經其於賠償請求書中所自承，原告於起訴後改
      稱其係因撞上系爭坑洞而車行不穩云云，顯非真實。原告
      已注意到系爭坑洞，並已成功閃避系爭坑洞，故本件事故
      應與系爭坑洞無關，此觀到場處理員警林述友證稱：「坑
      洞位置與機車刮地痕起點有一段距離‧‧機車刮地痕起點
      距離坑洞有4 點8 公尺遠」，另依台北縣政府警察局土城
      分局土城交通分隊所繪製之道路交通事故現場圖，可知原
      告騎乘機車經過（閃避）坑洞後，並未立即跌倒，而係距
      離系爭坑洞4.8 公尺後才倒地，因系爭坑洞附近並未遺留
      機車之煞車痕或刮地痕，顯見原告並非撞上系爭坑洞而跌
      倒，再者，機車之刮地痕於距離系爭坑洞4.8 公尺才發生
      ，顯見原告已經成功閃避系爭坑洞，本件事故與系爭坑洞
      並無關係。且騎乘機車成功閃避坑洞，並繼續行駛4.8 公
      尺後，通常不會發生車行不穩或跌倒之情形，顯見系爭坑
      洞之存在與本件事故之結果間並不相當，系爭坑洞與本件
      事故間即無相當因果關係甚明。
    (二)系爭道路確實有設置路燈且於系爭事故發生處即設有1 盞
      路燈，另因系爭道路寬度不大，且設置之初為了看守所的
      安全考量，故系爭道路路燈設置方式係採單側排列，此種
      設置方式，符合內政部營建署發布之工程規範，全國許多
      路寬較小的道路，設置路燈時亦係採用此種單側排列的方
      式，併予敘明。
    (三)本件被告不應負國家賠償之責，已如前述，倘鈞院仍認被
      告應負賠償責任，原告主張之金額，亦不合理，茲分述如
      下：
      1.機車損害修理費：原告主張其修復機車支出5,300 元，
        並提出估價單一紙為據，惟該估價單並非收據，不能證
        明原告確實支出該筆費用，原告就此部分應舉證以實其
        說。且物被毀損時，且依最高法院77年度第9 次民事庭
        會議決議(一)之意旨，原告請求之修理費用應扣除折舊。
      2.醫療費用：
        (1)原證八至原證三十六亞東醫院收據部分：除原證八證
          明書費用400 元、原證十證明書費用220 元、原證十
          一證明書費用400 元、原證十二證明書費用60元、原
          證十五證明書費用1000元、原證十六證明書費用120
          元、原證十七證明書費用240 元、原證二十七證明書
          費用60元、原證二十八證明書費用200 元、原證三十
          六證明書費用200 元應予扣除外，其餘部分被告不爭
          執。
        (2)原證三十七至原證四十三洗髮收據部分：非屬醫療必
          要費用，被告對其形式及實質真正均否認。
        (3)原證四十四至原證五十長庚紀念醫院收據部分：原證
          四十五僅載明費用為其他費用，其是否屬醫療費用實
          有疑問，原告應舉證證明該筆費用屬醫療費用；其餘
          原證四十四及原證四十六至原證五十之收據被告不爭
          執。
        (4)原證五十一至原證六十七之費用：原告未證明該部分
          支出確為醫療所必須，或係遵循醫師指示所支出之必
          要醫療費用，被告對原證五十一至原證六十七之費用
          收據之形式及實質真正均否認。
      3.自93年2月9日事發後在家修養1 年未能工作所受之損害
        部分：查原告之雇主准許原告陸續申請總計達1年之公傷
        病假，顯見原告之雇主認定原告之受傷屬職業災害，而
        依勞動基準法第59條第2款規定，原告之雇主應給予原告
        原領工資數額之補償，故原告於公傷病假期間，仍繼續
        受領原領工資補償，則原告並未受有1年未領取工資之損
        害，損害賠償之原理係填補損害，原告既未受有損害，
        則不得請求賠償。且原告提出之亞東紀念醫院乙種診斷
        證明書，3張診斷證明書均載須修養3個月，合計亦僅9個
        月，而非被告主張之1年，再者，乙種診斷證明書通常係
        申請保險理賠及請假使用，並不作訴訟使用且記載內容
        簡略，並不能據以證明原告有1年的時間無法工作。退萬
        步言，倘認原告受未能工作之勞動力減損之損害，原告
        主張依92年之所得扣繳憑單，修養1 年未能工作之損害
        為717,110元云云，其金額亦屬過高。蓋原告因無法工作
        所受之損害，不得以原告一時一地之工作收入為準，而
        應以其能力在通常情形下可能取得之收入為標準。
      4.看護費用部份：原告主張事故發生後3個月須由專人照顧
        起居，原告之母親請假3個月專責照顧原告，自得請求相
        當於看護費之損害云云，惟原告既未實際支出看護費用
        ，依無支出即無損害之法理，原告自不得請求賠償。原
        告應證明其受有3個月全日照顧之事實，原告提出之原證
        八十一准假證明，被告否認其形式真正及實質真正。再
        者，親屬之看護與專業之看護不同，未受專業護理訓練
        ，自不得比照專業看護之行情計算費用，至多僅得比照
        外籍看護工，依勞委會公佈之基本工資，以每月15,840
        元計算。
      5.後續醫療、療養費用部分：原告主張因此事故須定時至
        醫院復健、右腳骨頭將來需開刀之費用、將來須剖腹生
        產之費用及購買補品調養身體之費用等，粗估損害為
        400,000元云云，惟原告並未詳細說明其請求之計算方
        法，且該費用並未實際支出，未來是否一定會支出及支
        出之數額均屬未定，故不得請求賠償。再者，購買補品
        調養身體所支出之費用，與治療無關，原告不得請求賠
        償，且原告提出之原證八十一及原證八十二診斷證明書
        ，亦未載明原告將來有開刀之需要，原告此部分之請求
        ，顯屬無據。
      6.精神上損害部分：慰撫金之多寡，應斟酌雙方之身分、
        地位、資力與加害之程度及其他各種情形核定相當之數
        額，其金額是否相當，自應依實際加害情形與被害人所
        受之痛苦及雙方之身分、地位、經濟狀況等關係決定之
        ，原告請求700,000 元之精神上損害賠償，實屬過高。
    (四)原告對此次事故之發生與有過失：倘鈞院認被告應負賠償
      責任，原告對損害之發生亦與有過失，蓋本件事故發生時
      段係夜間，且為雨天致視線不清，道路交通安全規則第93
      條第1 項第2 款定有明文，原告本應提高警覺減速慢行，
      作隨時停車之準備，原告疏於注意導致本件事故之發生，
      明顯與有過失。次按「駕駛人應注意車前狀況‧‧並隨時
      採取必要之安全措施」道路交通安全規則第94條第3 項定
      有明文，是原告對於路況及相關應變措施本負有注意義務
      ；原告既已發覺路面有坑洞，即應採取必要之安全措施，
      提高警覺，減速慢行並閃避系爭坑洞，竟仍漫不經心致生
      重大損害，其對損害之發生，實與有過失。鈞院應依民法
      第217 條第1 項規定減輕賠償金額或免除。
    並聲明：(一)原告之訴及假執行之聲請均駁回。(二)如受不利判
    決，願供擔保請准宣告免為假執行。
三、兩造不爭執之事實
    (一)原告於93年2 月9 日下午10時許，騎乘車號DPZ –196 號
      輕型機車，沿台北縣土城市○○路往金城路方向行駛，途
      經同市○○路2 號前時，因故人車摔跌倒地，適有乙○○
      駕駛車號UJ-5033 號自小客車，因未與前車保持隨時可以
      煞停之距離，致煞車不及，右前輪輾壓過原告右肩，造成
      原告受有右肩肱骨骨折、右鎖骨骨折、左側多處肋骨骨折
      合併氣胸、左骨盆骨骨折與肝臟挫傷之傷害。
    (二)本件車禍發生之際，被告所管理之台北縣土城市○○路2
      號前道路，確存有坑洞。
    (三)原告於94年6 月8 日向被告提出賠償請求書請求國家賠償
      ，遭被告於94年7 月12日以94年賠議字第005 號拒絕賠償
      理由書拒絕賠償。
四、按國家賠償法第3 條所定公共設施設置或管理欠缺所生國家
    賠償責任之立法，旨在使政府對於提供人民使用之公共設施
    ，負有維護通常安全狀態之義務，重在公共設施不具通常應
    有之安全狀態或功能時，其設置或管理機關是否積極並有效
    為足以防止危險或損害發生之具體行為，倘其設置或管理機
    關對於防止損害之發生，未為及時且必要之具體措施，即應
    認其管理有欠缺，依法應負國家賠償責任。查系爭台北縣土
    城市○○路2 號前道路，於本件車禍發生之際，路面確存有
    坑洞乙節，兩造所不爭執，有如前述，該道路既供公眾通行
    ，路面存有坑洞，顯將減損其供安全通行之效用，則原告主
    張被告機關對該道路之管理，顯有欠缺，即堪採取。原告主
    張其係因騎車行經上開立德路上之坑洞以致人車摔跌，再遭
    乙○○輾壓等語，為被告所否認，抗辯：原告拖地痕起點距
    離坑洞約有4 公尺，足見係行使過坑洞始摔跌，與系爭坑洞
    之存在並無因果關係等語，則本件首應審究之爭點為，原告
    之受傷與被告之管理欠缺行為間，是否具有因果關係？經查
    ，原告主張其因行經系爭坑洞後行車不穩摔跌乙情，業據參
    加人乙○○於其被訴過失傷害案件警詢中供述：其駕駛自小
    客車途經上開地點時，看到前方機車撞到坑洞，機車不穩倒
    地，然後其煞車才壓到原告等語可憑，核與證人即案發後至
    現場處理本件交通事故之員警林述友在檢察官偵訊時具結證
    述：乙○○所駕駛之上開自小客車與原告所騎乘之上開機車
    當時均沒有新的擦撞痕跡，機車沒有被撞擊的痕跡，原告之
    機車倒在路面，而該路面有一又寬又深又長之坑洞，機車刮
    地痕起點距離坑洞有4.8 公尺遠，顯然是機車碰到坑洞後不
    穩才向前倒地等情相符，此有台灣板橋地方法院檢察署93年
    度偵字第19450 號不起訴處分書附於本院卷第24-29 頁可憑
    。又「本件自小客車右前車損非本次事故所造成。所以認為
    ：甲○○駕駛輕機車，為閃避快車道上之坑洞，以致車行不
    穩倒地，致遭同方向後方由乙○○所駕駛自小客車輾壓」等
    情，業經臺灣省臺北縣區車輛行車事故鑑定委員會鑑定明確
    ，並經臺灣省區車輛行車事故覆議委員會覆議結果認同前開
    鑑定之分析意見等情，亦有上開單位之鑑定意見書附於本院
    卷第30-31 頁、不起訴處分書之影本附於本院卷第24-29 頁
    可憑。足徵本件應係原告為閃避上開坑洞而跌倒時，又遭乙
    ○○自後駕車輾壓，以致受傷。原告主張其係倒於坑洞邊緣
    ，固與事實不符，但原告既係為躲避該坑洞致行車不穩而跌
    倒，則原告之跌倒受傷自與被告機關對該道路之管理欠缺間
    ，具有相當因果關係甚明。被告徒以原告機車刮地痕起點距
    離坑洞有4.8 公尺遠，空言抗辯原告已平穩駛過坑洞始跌倒
    ，其受傷與系爭坑洞之存在應無因果關係云云，不足採取。
五、被告雖又抗辯：原告係因遭乙○○駕車自後追撞，始受有右
    肱骨骨折、左鎖骨骨折、左側多處肋骨骨折、合併氣胸、左
    骨盆骨折、肝臟挫傷等重傷害，該等傷害均非單純人車跌倒
    所造成，不應令被告負賠償責任等語。惟我國侵權行為法關
    於損害賠償責任之成立，係以行為與結果間有相當因果關係
    為要件，係採相當因果關係理論。該理論係以行為人改變危
    險、增加損害結果發生之可能性，以及損害之發生，未有異
    常之獨立原因介入，亦即損害之發生，係在「事件正常之發
    展過程」產生，為其立論基礎。故須獨立於被告行為之外，
    且非被告行為之直接、可預見或具有相當性之結果，始為因
    果關係中斷之原因。查系爭道路既供公眾通行，其路面存有
    坑洞，已減損其供安全通行之效用，倘人車因而摔跌，後車
    又避煞不及，勢必造成人車傷亡、損壞，此當為管理機關之
    被告所得預見，原告之受傷既在該事件正常發展之過程中產
    生，雖有乙○○之駕車行為介入，但原告若非因行經該坑洞
    致人車摔跌，亦不致發生遭乙○○駕車輾壓之結果，二者間
    顯有必要條件關係，應不中斷原告受傷之因果關聯，被告仍
    應就原告所生損害負全部賠償責任。其抗辯僅應就原告因坑
    洞人車跌倒所受傷害部分負賠償責任，容有誤會，不足採取
    。至於乙○○是否有駕車疏未注意車前狀況，且未保持安全
    距離以致發現原告人車倒地後有避煞不及並輾壓原告之情事
    ，係屬其是否與被告對系爭道路之管理欠缺，俱為原告受傷
    之共同原因，應對原告之損害負連帶賠償責任之問題，於本
    件尚不得執之減免被告之賠償責任，併此敘明。
六、被告雖再抗辯：本件車禍發生於夜間，且為雨天致視線不清
    ，依道路交通安全規則第93條第1 項第2 款定有明文，原告
    本應提高警覺減速慢行，作隨時停車之準備，原告疏於注意
    導致本件事故之發生，顯與有過失等語。惟查，本件車禍發
    生之際，該立德路路面濕潤，但為陰天、夜間、無照明，此
    有道路交通事故調查報告表可憑，原告騎車行經系爭立德路
    2 號道路前，即發現左前方有一台摩托車行車不穩，並發現
    系爭坑洞之存在，但仍閃避不及等情，業據原告陳明（見本
    院94年11月11日言詞辯論筆錄），該坑洞面積匪小，被告未
    於該坑洞附近設置警告標誌，亦為被告所不爭，又原告車速
    不快，亦據參加人乙○○陳明，則原告顯係不及注意該坑洞
    之存在，以致摔跌，尚無何應注意能注意而不注意之情事，
    被告抗辯原告與有過失，不足採取。
七、按公有公共設施，因設置或管理有欠缺，致人民生命、身體
    或財產受有損害者，國家應負損害賠償責任，而此損害賠償
    之請求，以該公有公共設施之設置或管理機關為其賠償義務
    機關，國家賠償法第3 條第1 項及第9 條第2 項分別定有明
    文。又國家賠償，除依國家賠償法規定外，適用民法規定，
    同法第5 條定有明文。又按不法侵害他人之身體或健康者，
    對於被害人因此喪失或減少勞動能力或增加生活上之需要時
    ，應負損害賠償責任。又不法侵害他人之身體、健康、名譽
    、自由、信用、隱私、貞操，或不法侵害其他人格法益而情
    節重大者，被害人雖非財產上之損害，亦得請求賠償相當之
    金額。其名譽被侵害者，並得請求回復名譽之適當處分。再
    者，不法毀損他人之物者，被害人得請求賠償其物因毀損所
    減少之價額。民法第193 條第1 項、第195 條第1 項、第
    196 條分別定有明文。查本件被告機關管理之上開道路，路
    面存有坑洞，既未有警告標示，亦未設置安全錐及柵欄以為
    警示，致使原告不及注意行車摔跌受傷，被告對該道路之管
    理自有欠缺，應負國家賠償責任。從而，原告依國家賠償法
    第3 條第1 項之規定，請求被告賠償，即屬有據。茲就原告
    請求賠償之損害及金額，審究如下：
    (一)機車損害修理費：按負損害賠償責任者，除法律另有規定
      或契約另有訂定外，應回復他方損害發生前之原狀。債權
      人並得請求支付回復原狀所必要之費用，以代回復原狀，
      民法第213 條第1 項、第3 項定有明文。而以修復費用作
      為回復原狀之必要費用者，應以必要者為限（例如：修理
      材料以新品換舊品，應予折舊）。故原告主張以修理費用
      作賠償損害依據，固為法之所許，但以新零件更換之零件
      折舊部分非屬必要費用，應予扣除。又依行政院所頒之「
      固定資產耐用年數表」及「固定資產折舊率表」之規定，
      機車之耐用年數為3 年，參酌營利事業所得稅結算申報查
      核准則第95條第8 項規定，固定資產提列折舊採用定率遞
      減法則者，以1 年為計算單位，其使用期限未滿1 年者，
      按實際使用之月數相當於全年之比例計算之，不滿1 月者
      ，以月計。依照上開計算方式，系爭DPZ ─196 號輕型機
      車係86年6 月出廠，此有行車執照之影本1 紙附於本院卷
      第170 頁可稽。至發生事故時之93年2 月9 日止，實際使
      用之年數已逾3 年，依營利事業所得稅結算申報查核準則
      第95條第8 項之規定，營利事業固定資產採用定率遞減法
      ，其最後一年度之未折減餘額，以等於成本十分之一為合
      度，原告就機車之損壞預計須支出5,300 元之修理費用，
      並均為零件費用，亦據提出原告陳明（本院95年3 月10日
      言詞辯論筆錄），則本件原告得請求之修理費用應為530
      元（計算式：5,300 ×0.1 ＝530）。
    (二)醫療費用：
      1.原告主張其因本件車禍自行負擔支出醫療費用計83,518
        元乙節，業據提出醫療單據37紙為證。被告雖抗辯原告
        上開自行負擔之醫療費用中屬於證明書部分之費用，依
        最高法院66年6 月11日66年度第5 次民庭庭推總會議決
        議意旨，非屬必要之醫療費用，應予扣除云云，惟診斷
        書費用及公證費用，如係被害人為證明損害發生及其範
        圍所必要之費用，應納為損害之一部分，均得請求加害
        人賠償，上開最高法院66年6 月11日66年度第5 次民庭
        庭推總會議決議意旨不再供參考，亦經最高法院於91年
        5 月7 日91年度第3 次民事庭會議決議(一)在案，是上開
        證明書費用雖非屬必要之醫療費用，但既係被害人為證
        明損害發生及其範圍所必要之費用，應納為損害之一部
        分。被告抗辯：就該費用應予剔除，即有誤會，不足採
        取。
      2.原告另主張其因本件車禍受傷，有購買醫療用品及僱請
        外勤洗髮等增加生活上支出計7,329 元，固據提出收據
        之影本23紙為證，其中購買看護墊、棉棒、骨科便盆、
        去疤乳膏、美容膠、除疤矽膠片、膚色膠帶、三角巾等
        計5,209 元，本院斟酌原告所受傷害情勢，認係屬必要
        費用，爰予准許，其餘外勤洗髮部分計2,120 部分，則
        非必要，不應准許。
    (三)自93年2 月9 日事發後在家修養1 年未能工作所受之損害
      ：
      原告主張因系爭車禍1 年內無法正常工作乙節，固據提出
      診斷證明書之影本3 紙附於本院卷第99-101頁可憑，惟經
      本院向原告任職之新竹國際商業銀行查詢，原告於93年2
      月9 日發生車禍後，其即依勞工請假規則給予公傷假，期
      間自93年2 月9 日至94年2 月8 日止，工資均由其依法給
      付，亦有該行95年6 月28日函附薪資明細及准假函附於本
      院卷第234-241 頁可稽，則原告顯未受有1 年無法工作之
      損失，其請求被告賠償即屬無據，不應准許。
    (四)僱請專人照顧之看護費用部分：
      按親屬代為照顧被害人之起居，固係基於親情，但親屬看
      護所付出之勞力並非不能評價為金錢，雖因二者身分關係
      而免除被害人之支付義務，惟此種基於身分關係之恩惠，
      自不能加惠於加害人。故由親屬看護時雖無現實看護費之
      支付，仍應認被害人受有相當於看護費之損害，得向加害
      人請求賠償，始符公平原則。被告抗辯原告係由其母照顧
      ，未實際支出看護費用，不得請求賠償云云，自不足採。
      查原告因本件車禍致受有右肱骨骨折、左鎖骨骨折、左側
      多處肋骨骨折、合併氣胸、左骨盆骨折、肝臟挫傷等傷害
      ，經本院向亞東醫院函詢依原告傷勢需合理修養之期間為
      何？經該院覆以：原告應可於94年3 月1 日恢復工作，在
      此之前仍有被看護之必要，有該院95年1 月17日亞歷字第
      0956410019號函在本院卷第187 頁可憑，則原告主張自93
      年2 月9 日起3 個月需專人24小時看護，即非無據。再參
      據本院於另案向恩主公醫院函查結果，於該院聘請看護全
      天班為每日一千九百元，則原告請求每日以2,000 元計算
      之看護費用，猶屬過高，應以每日1,900 元為適當。依此
      計算，原告得請求看護費用之損失為171,000 元（1,900
      X 90=171,000）。
    (五)後續醫療復健、療養之費用：原告雖因本件車禍需定時至
      醫院復健，將來須再支出復健費用、右腳骨頭將來須開刀
      之費用、因此次車禍造成骨盆移位，將來需剖腹生產之費
      用、及購買補品以調養身體之費用等，屬原告因此次事故
      而增加之生活上需要之費用，粗估為400,000 元等語，但
      經本院向亞東醫院函詢原告日後是否須復健結果及其所需
      費用？右腳骨頭將來是否確須開刀？將來是否確定需進行
      剖腹生產？經該院以上開95年1 月17日亞歷字第
      0956410019號函覆本院「病人於94年1 月21日最後一次門
      診，在93年10月28日時曾開立診斷書，敘述約自93年2 月
      17日第一次出院後需1 年之復健期，因未在本院復健，所
      需費用無法評估。」、「骨盆之變形可能影響將來生育時
      ，故建議使用剖腹生產方式」等語，則原告是否有因本件
      車禍支付復健費、再次開刀費用購買補品以調養身體之費
      用，已非無疑問，原告就此又未舉證以為證明，則其請求
      被告賠償，亦屬無據。又亞東醫院僅係建議原告將來生育
      時採行剖腹生產，有如前述，尚無從茲為原告僅得採行剖
      腹生產之認定，且倘原告係因骨盆變形致需剖腹生產，其
      費用全民健康保險亦為給付，實無再向被告請求賠償之理
      。是原告此部分請求，亦不應准許。
    (六)精神上損害：
      按慰撫金之多寡，應斟酌雙方之身分、地位、資力與加害
      之程度及其他各種情形核定相當之數額，其金額是否相當
      ，自應依實際加害情形與被害人所受之痛苦及雙方之身分
      、地位、經濟狀況等關係決定之。查原告係66年8月6 日
      出生，於本件事故時年26歲，大學肄業，業據原告陳明，
      被告因對於系爭道路之管理有欠缺，致生本件事故等原告
      之年齡、教育程度、社會地位、資力等情形，並原告所受
      傷害情形匪輕，認原告請求非財產上損害賠償700,000元
      ，猶屬過高，應以500,000元為適當。
    (七)綜上，原告得請求被告賠償之金額為760,257元（ 530+
      83,518+5,209+ 171,000+500,000=760,257）。
八、末查，強制汽車責任保險法第30條規定，保險人依本法規定
    給付之保險金，視為加害人或被保險人損害賠償金額之一部
    分；加害人或被保險人受賠償請求時，得扣除之。查原告因
    本件車禍，已領取強制責任保險賠償金259,990 元，業經原
    告提出存簿影本為證，且為被告所不爭執，依法自應予扣除
    。是原告得請求被告賠償之金額應為500,267 元（760,257
    - 259,990=500,267）。
九、從而，原告依國家賠償法第3 條第1 項之規定請求被告賠償
    ，在500,267元及自94年8月27日（即起訴狀繕本送達翌日）
    起至清償日止，按年息百分之五計算之利息之範圍內，為有
    理由，應予准許，逾上開範圍之請求，即無理由，應予駁回
    。
十、本件事證已臻明確，兩造其餘攻擊、防禦方法及所舉證據，
    核與判決結果不生影響，故不逐一論列，附予敘明。
十一、又兩造均陳明願供擔保，請准宣告假執行及免為假執行，
      經核原告勝訴部分尚無不合，爰分別酌定相當擔保金額宣
      告之。至原告敗訴部分，其假執行之聲請亦失所附麗，應
      併予駁回。
十二、結論：原告之訴為一部有理由、一部無理由，依民事訴訟
      法第79條、第390 條第2 項、第392 條第2 項，判決如主
      文。
中    華    民    國    95    年    8     月    8     日
                  民事第三庭    法  官  陳麗玲
以上正本係照原本作成
如對本判決上訴，須於判決送達後20日內向本院提出上訴狀
中    華    民    國    95    年    8     月    8     日
                            書記官  陳玉心


司法院資訊處製作；財團法人民間司法改革基金會備份。
